【裁判字號】    99,事聲,213
【裁判日期】    990709
【裁判案由】    消債聲明異議
【裁判全文】
臺灣高雄地方法院民事裁定             99年度事聲字第213號
聲 請人 即
異  議  人  華泰商業銀行股份有限公司
法定代理人  丙○○
代  理  人  乙○○
聲 請人 即
異  議  人  臺灣新光商業銀行股份有限公司
法定代理人  甲○○
代  理  人  丁○○
相  對  人  戊○○
上列當事人間消費者債務清理事件，異議人不服本院司法事務官
於民國99年4月30日所為97年度司執消債更字第436號更生事件之
裁定處分而聲明異議，本院裁定如下：
    主  文
原裁定廢棄。
    理  由
一、按關於更生或清算之程序，除本條例別有規定外，準用民事
    訴訟法之規定，消費者債務清理條例第15條定有明文。而當
    事人對於司法事務官處理事件所為之終局處分，得於處分送
    達後10日之不變期間內，以書狀向司法事務官提出異議。司
    法事務官認前項異議有理由時，應另為適當之處分；認異議
    為無理由者，應送請法院裁定之。法院認第1 項之異議為有
    理由時，應為適當之裁定；認異議無理由者，應以裁定駁回
    之，民事訴訟法第240 條第1 至3 項亦著有明文。次按，法
    院得將更生方案之內容及債務人財產及收入狀況報告書通知
    債權人，命債權人於法院所定期間內以書面確答是否同意該
    方案，逾期不為確答，視為同意。且更生方案經可決者，法
    院應為認可與否之裁定。對於第1 項認可之裁定提起抗告者
    ，以不同意更生方案之債權人為限，此觀消費者債務清理條
    例第60條第1 項及第62條第1 、4 項之規定自明。
二、異議意旨略以：
（一）華泰商業銀行股份有限公司（下稱華泰銀行）部分：原裁
      定就債務人即相對人（下稱相對人）所提出之財產、收入
      及更生方案，就更生方案中提出之還款成數不同意，爰依
      法提出異議等語。
（二）臺灣新光商業銀行股份有限公司（下稱臺灣新光銀行）部
      分：相對人雖提出8 年，共分96期，每期新台幣（下同）
      15,000元，共計清償1,440,000 元之更生方案，然清償成
      數過低，僅為無擔保及無優先債權總額2,757,870 元之52
      .22%，對債權人之債權恐有不公情事。又債務人現年45歲
      ，正值壯年，從事美語補教業，應有穩定之收入來源，若
      努力工作自當可清償其債務。且依內政部統計處99年度臺
      灣省每人每月最低生活費用9,829 元已包括食、衣、住、
      行等所有費用，相對人即債務人主張支出房貸10 ,572 元
      加計生活費用8,000 元，每月支出高達18,572元，顯不合
      理，且有害於債權人受償之成數。另債務人名下有一不動
      產，不動產若經變賣後償還債務，其債務則可大幅減縮，
      故債務人按月支出金額應可再行減縮，爰依法聲明異議等
      語。
三、經查：
（一）原裁定認每月生活需要支出超過9,829 元部份為無理由：
      原裁定參酌相對人所提出之97年度綜合所得稅各類所得資
      料清單，而認定相對人所主張每月之平均收入合計為32,0
      00元，固屬有據而無不合。然關於更生方案中之房貸支出
      是否可列為必要費用，應依個案判斷，尚不可一概而論，
      倘房貸支出相當或低於一般人承租承租房屋每月應支出之
      金額，固可認係個人住居之基本生存要求，於更生方案中
      將房貸支出列為必要費用，尚屬合理，如此始能平衡兼顧
      債務人與債權人之權益。反之，若房貸支出顯然超逾承租
      房屋所需支出之租金金額，應不適宜將房貸本息全額列為
      必要支出之生活費用，否則勢必有獨厚於有擔保債權人，
      使無擔保債權人受償成數降低，恐導致債務人得以其收入
      購買房地累積資產而無須用以還債，恐失事理之平。本件
      原裁定於認定相對人每月必要費用之部分，雖以相對人提
      出生活費就居住所支出費用有重覆列計之虞，其必要生活
      費用應扣除岡山地區○○地段之雅房每月租金支出4,500
      元，惟以相對人係居住於高雄縣，依內政部公告之台灣省
      99年度每月每月最低生活費用係為9,829 元，而此最低生
      活費用係依社會救助法第4 條規定，於權衡一般人最近一
      年每月包含食、衣、住、行、育、樂、稅捐、醫療、社會
      保險等各項支出之平均消費後，再以該數額之60％計算每
      人每月最低生活費標準，本即以包含居住之必要費用在內
      ；本院審酌相對人住所地即高雄縣之物價水準及生活水平
      ，兼及相對人已積欠龐大債務之情形下，認如無其他特殊
      情事，如以上揭內政部所公告台灣省每人每月最低生活費
      用即9,82 9元作為相對人每月必要生活費用，應較合理。
      原裁定所額外認定相對人所主張之房屋貸款10,572元，於
      將聲請人所主張每月生活費用8,000 元扣除4,500 元後為
      有理由，在未予說明其必要性之情形下，即非妥適，且有
      害於相對人債權之保障。況居住固為人之基本生活需求，
      惟此需求之滿足，未必以擁有自用住宅為必要，以租賃之
      方式亦為可為思考之選擇，尤在相對人已然積欠龐大債務
      之情形下，茍無特殊情事，自無使相對人在未能清償全部
      債務之情形下，同時擁有不動產之所有權。以原裁定核准
      之更生方案，在相對人清償其所積欠之無擔保債權人債權
      僅52.22%後，即免除其無擔保之債務1,317,870 元之清償
      責任，卻反而使相對人可繼續擁有市價可能達數百萬元之
      不動產，亦不符合事理之平而難認公允。
（二）原裁定還款金額認定亦有不當：
      本件原裁定認定相對人必要生活費用8,000 元應扣除岡山
      地區○○地段之雅房每月租金4,500 元（即相對人所能主
      張的生活費用為3,500 元) ，惟未見原裁定說明此金額計
      算之基礎及所憑之依據；又即便依照原裁定所認定之4500
      元為扣除金額，惟相對人每月平均收入合計既為32,000元
      ，已如前述，扣除相對人所主張支出的房貸金額及生活費
      用即14,072元（計算式：10,572＋8,000-4,500 ＝14,072
      ）後，相對人所剩下的收入仍有17,928元（即32,000-14,
      072 ＝17,928），於扣除相對人每月還款15,000元後，相
      對人仍保有2,928 元，顯見相對人還款成數仍可提高。原
      裁定就此亦予詳認，僅概稱相對人之收入於扣除必要生活
      費用及房貸後，剩餘之金額幾乎合數還予債權人云云，自
      屬無據。
（三）原裁定就相對人所有之不動產市價或應有價值未盡調查：
      相對人所有之不動產即門牌號碼為高雄縣大寮鄉○○村巷
      ○路1-45號之房屋、坐落高雄縣岡山鎮○○段723 地號土
      地及其上門牌號碼為高雄縣岡山鎮○○○路69號11樓之房
      屋（下稱系爭房地），依原裁定所認，相對人上開不動產
      之價值約僅為1,29 2,640元，而不足清償台新國際商業銀
      行股份有限公司（下稱台新銀行）於其上所設定之抵押債
      權為1,548,980 元。然原裁定據以為此認定，係以前開相
      對人所有之不動產之公告現值及課稅現值予以計算之結果
      ；惟依現今土地交易之現況，不動產之實際市值，往往高
      出公告現值及課稅現值甚多，而經本院向系爭房地中坐落
      高雄縣岡山鎮之不動產抵押權人即台新銀行函查之結果，
      相對人所有之系爭房地中，坐落高雄縣岡山鎮○○段723
      地號土地及其上門牌號碼為高雄縣岡山鎮○○○路69號11
      樓之房屋其價值為174 萬元至181 萬元之間，且相對人房
      屋貸款欠款金額總計為1, 496,769元，此有台新銀行99年
      6 月25日台新總債務協商部字第09900010716 號函在卷可
      稽。因抵押權人現既對抵押物擁有抵押權，為確保債權，
      本對抵押物之價值評估較為精確，佐以台新銀行為金融機
      構，多有從事抵押物之擔保放款，就一般抵押擔保品估價
      俾便作為日後評估放款之基礎，自較貼近市價，自應以台
      新銀行所函覆本院上開不動產價值，作為相對人所有不動
      產之價值，較為合理。是相對人所有不動產價值顯然高於
      房屋貸款餘額，不動產若經變賣後尚有餘額可償還無擔保
      債務。則原裁定前開裁定據以認定相對人所有不動產之價
      值，是否有當，即非無疑。又相對人因購買房屋而支出高
      額房屋貸款，影響無擔保債權人受償之成數，若藉更生程
      序免除多數無擔保債務，同時藉由支付房屋貸款，逐漸累
      積個人資產，將有違公平正義原則，故相對人所有之上開
      不動產價值，攸關相對人應予清償之成數，自有再予詳認
      之必要。
四、綜上所述，本件債務人聲請更生，前雖經本院裁定開始更生
    程序在案，惟既對相對人所擁有之前開不動產市價或應有價
    值有未盡調查之處，且就相對人每月必要之生活費用之支出
    數額，認定亦容有未洽，又此均攸關相對人所提出之更生方
    案是否公允，原裁定自有未當，則聲明異議人於已具狀不同
    意相對人所提更生方案之情形下，具狀請求廢棄原裁定，應
    認為有理由，應予准許，爰依民事訴訟法第240 條之4 第3
    項裁定如主文所示，並由本院司法事務官依法另行審究處理
    。
五、依消費者債務清理條例第15條、民事訴訟法第240條之4第3
    項，裁定如主文。
中    華    民    國    99    年    7     月    9     日
              民事第六庭    法      官  李怡諄
上為正本係照原本作成。
如不服本裁定，應於裁定送達後10日內，以書狀向本院提出抗告
，並繳納抗告費新臺幣1千元。
中    華    民    國    99    年    7     月    9     日
                            書  記  官  陳建琪

司法院資訊處製作；財團法人民間司法改革基金會備份。
